臺灣屏東地方法院民事判決　　　　　　　99年度重訴字第50號
原　　　告　中國信託商業銀行股份有限公司
法定代理人　辜濂松
訴訟代理人　陸政宏
　　　　　　蔡博堅
被　　　告　劉基德
訴訟代理人　施秉慧律師
　　　　　　焦文城律師
上列當事人間請求返還借款事件，本院於民國100年5月11日言詞
辯論終結，判決如下：
    主      文
原告之訴駁回。
訴訟費用由原告負擔。
    事實及理由
一、本件原告聲請本院依督促程序對被告發支付命令，請求被告
    給付如附表一所示之本金、利息及違約金。嗣於被告對支付
    命令提出異議視為起訴後，改為請求被告給付如附表二所示
    之本金、利息及違約金，核屬減縮應受判決事項之聲明，依
    民事訴訟法第255 條第1 項第3 款規定，於法並無不合，應
    予准許。
二、原告主張：被告於民國83年1 月18日出具授信保證書及授信
    約定書，於本金新台幣（下同）3,600 萬元之額度內，連帶
    保證訴外人泉寶實業股份有限公司（下稱泉寶公司）對萬通
    商業銀行現在（包含過去所負現在尚未清償之債務）及將來
    所負之借款、票據、保證、損害賠償等及其他一切債務。泉
    寶公司於85年4 月13日向萬通商業銀行申請開發國內即期信
    用狀，並由該行於同年月15日墊付1,600 萬元，詎泉寶公司
    未依約清償，經萬通商業銀行就泉寶公司之存款2,033,051
    元為抵銷後，泉寶公司尚積欠萬通商業銀行如附表二編號1
    所示之本金、利息及違約金。泉寶公司另於85年5 月17日向
    萬通商業銀行借款2,000 萬元，亦未依約清償，經台灣高雄
    地方法院以86年度執字第3148號拍賣抵押物強制執行之結果
    ，萬通商業銀行僅受分配1,260,283 元，泉寶公司尚積欠萬
    通銀行如附表二編號2 所示之本金、利息及違約金。被告既
    係對未定有期間、連續發生之債務為連帶保證人，且未曾通
    知萬通商業銀行終止保證契約，則就泉寶公司積欠萬通商業
    銀行之上開債務，自負有清償之責。又萬通商業銀行嗣後於
    92 年 間與伊銀行合併，以伊銀行為存續銀行，則伊銀行自
    得依消費借貸及連帶保證之法律關係，請求被告如數給付如
    附表二所示之本金、利息及違約金等語，並聲明：被告應給
    付原告如附表二所示之本金、利息及違約金。
三、被告則以：伊於80年11月18日至83年11月17日間，曾擔任泉
    寶公司之董事，因泉寶公司欲向萬通商業銀行借款，故伊與
    泉寶公司之其他董事、監察人，一同於83年1 月18日簽立授
    信保證書予萬通商業銀行。依萬通商業銀行當時之核准貸款
    流程，係由申請人出具借款申請書，其上記載申請人、申請
    金額、借款用途、借款期間、還款來源、擔保品及連帶保證
    人等事項送萬通商業銀行審核，若審核通過，萬通商業銀行
    即函覆通知申請人，並擇期進行對保手續，上開授信保證書
    ，即係泉寶公司向萬通商業銀行申請貸款，萬通商業銀行於
    審核通過後，伊於對保時所簽立，而該次萬通商業銀行同意
    泉寶公司之貸款額度為3,600 萬元，貸款期間為1 年，因此
    ，伊與萬通商業銀行間所訂立連帶保證契約所保證之範圍，
    即應以萬通商業銀行核准之內容為限。又伊於83年11月17日
    起即不再擔任泉寶公司董事，而泉寶公司係於85年4 月13日
    始向萬通商業銀行申請開發國內即期信用狀，並由該行於同
    年月15日墊付1,600 萬元，另於85年5 月17日向萬通商業銀
    行借款2,000 萬元，此均在伊卸任泉寶公司董事職務之後，
    且泉寶公司於借款前，已於84年11月23日另行出具借款申請
    書供萬通商業銀行審核，該借款申請書上並未列伊為連帶保
    證人，因此，上開債務即不在伊連帶保證之範圍內。其次，
    縱認伊係對未定有期間、連續發生之債務為連帶保證人，惟
    伊於卸任泉寶公司董事後，曾向泉寶公司及萬通商業銀行表
    示不再擔任泉寶公司之保證人，且泉寶公司於84年11月23日
    向萬通商業銀行提出之借款申請書，亦未記載伊為連帶保證
    人，足見伊已通知萬通商業銀行終止保證契約，自無庸就上
    開債務負連帶保證責任。據此，原告依消費借貸及連帶保證
    之法律關係，請求伊給付如附表二所示之本金、利息及違約
    金，顯非有理由等語，資為抗辯，並聲明：原告之訴駁回。
四、兩造經本院整理不爭執事項並協議簡化爭點，兩造不爭執之
    事項如下：
  (一)被告於80年11月18日至83年11月17日間，曾擔任泉寶公司之
    董事。
  (二)泉寶公司曾向萬通商業銀行申請貸款，經萬通商業銀行以83
    年1 月10日萬通高雄字第3 號函同意貸款額度為3,600 萬元
    ，貸款期間為1 年。
  (三)被告於83年1 月18日出具授信保證書及授信約定書予萬通商
    業銀行，於本金3,600 萬元之額度內，擔任泉寶公司之連帶
    保證人。
  (四)泉寶公司於84年11月23日再出具借款申請書予萬通商業銀行
    ，其上記載連帶保證人為張舜良、張萬傳及張德寬，經萬通
    商業銀行以84年12月5 日萬通高雄字第357 號函同意貸款額
    度為3,600 萬元，貸款期間為1 年。
  (五)泉寶公司於85年4 月13日向萬通商業銀行申請開發國內即期
    信用狀，並由該行於同年月15日墊付1,600 萬元，詎泉寶公
    司未依約清償，經萬通商業銀行就泉寶公司之存款2,033,05
    1 元為抵銷後，泉寶公司尚積欠萬通商業銀行如附表二編號
    1 所示之本金、利息及違約金。泉寶公司另於85年5 月17日
    向萬通商業銀行借款2,000 萬元，亦未依約清償，經台灣高
    雄地方法院以86年度執字第3148號拍賣抵押物強制執行之結
    果，萬通商業銀行受分配1,260,283 元，泉寶公司尚積欠萬
    通銀行如附表二編號2 所示之本金、利息及違約金。
五、本件之爭點為：關於泉寶公司於85年4 月13日向萬通商業銀
    行申請開發國內即期信用狀，並由該行於同年月15日墊付1,
    600 萬元，暨泉寶公司於85年5 月17日向萬通商業銀行借款
    2,000 萬元部分，是否屬被告與萬通商業銀行於83年1 月18
    日所訂立連帶保證契約之保證範圍？茲論述如下：
  (一)按解釋私人之契約應通觀全文，並斟酌立約當時之情形，以
    期不失立約人之真意；解釋當事人所立書據之真意，以當時
    之事實及其他一切證據資料為其判斷之標準，不能拘泥字面
    或截取書據中一二語，任意推解致失真意，最高法院18年度
    上字第1727號及19年度上字第27號著有判例可資參照。
  (二)原告主張被告應就系爭債務負連帶保證責任，雖據其提出被
    告於83年1 月13日所簽立之授信保證書為證（見本院卷第8
    頁），且該授信保證書上亦記載：「連帶保證人張舜良等5
    員（包括被告）今向萬通商業銀行股份有限公司保證泉寶實
    業股份有限公司於現在及將來，對貴行所負之借款、票據、
    保證、損害賠償及其他一切債務並遵守左列各條款：一以本
    金新臺幣仟陸佰萬元正為限額，願與債務人連帶負全部償
    付之責任……」等語。惟被告抗辯其僅就83年1 月18日簽立
    授信保證書後，泉寶公司於1 年期間內，對萬通商業銀行所
    負債務，以本金3,600 萬元為限，負連帶保證責任等語。經
    查：
  1.證人吳儀賢於本院證稱：「（你當時在公鹿公司擔任何職？
    ）我當時是財務協理，負責公鹿公司與銀行的往來業務。」
    、「（公鹿公司與泉寶公司有何關係？）公鹿公司的董事長
    是張萬傳，公鹿公司本身沒有持有泉寶公司的股份，泉寶公
    司是由張萬傳家族所開設，該公司的負責人是張舜良。」、
    「（泉寶公司或公鹿公司，當時與銀行間的授信、貸款往來
    是由何人接洽？）一開始先由泉寶公司董事長張萬傳之子張
    德寬與銀行接洽，初步內容談妥後，便交由我來彙整書面文
    件交與銀行。」、「（你對於泉寶公司向萬通銀行辦理授信
    、貸款業務是否知悉？）知悉。」、「（一般公司向銀行辦
    理授信、貸款程序為何？）一開始時公司先向銀行申請借款
    ，並表示公司有多少財產或可提供保證人、擔保品，銀行會
    先徵信，徵信後若同意便會通知公司，此時若有保證人便會
    辦理對保手續，若有擔保品便會辦理最高限額抵押，之後公
    司才會實際動用借款額度向銀行借款。」、「【（提示本院
    卷第26頁萬通商業銀行函）此份函文是何意？】這是萬通銀
    行經過徵信後，同意泉寶公司借款的額度，所以泉寶公司在
    收到此函後，就會辦理對保手續。」、「（若依時間順序來
    看，萬通銀行是在83年1 月10日以上開函文通知泉寶公司，
    被告劉基德是在83年1 月18日簽立授信約定書、授信保證書
    ，是否在泉寶公司向萬通銀行申辦借款時即有表示被告劉基
    德會擔任連帶保證人？）是。」、「【（提示本院卷第84頁
    萬通商業銀行函）此份函文是何意？】因為萬通銀行同意泉
    寶公司貸款的最高限額期間為一年，所以泉寶公司每一年都
    要重新向萬通銀行申請，並讓萬通銀行重新徵信，審核是否
    同意借款及借款的最高額度。」、「（所以如果泉寶公司要
    借款，每一年均必須要提出財產資料、可提供的保證人及擔
    保品供銀行審核？）是。」、「【（提示本院卷第48頁之借
    款申請書）請問此份借款申請書是否為本院卷第84頁萬通銀
    行核准貸款函之申請書？】是。」、「（泉寶公司為何在84
    年11月28日之借款申請書只提供張舜良、張萬傳、張德寬三
    人為連帶保證人？）因為張萬傳說被告劉基德已非泉寶公司
    的董事，不要再當連帶保證人，他跟銀行協商的結果，銀行
    同意由張舜良、張萬傳、張德寬當連帶保證人」等語（見本
    院卷第90-92頁）。
  2.證人張博軒即張德寬於本院證稱：「（證人與泉寶公司有何
    關係？）83年11月18日起在泉寶公司擔任董事，我是在被告
    卸任泉寶公司董事後，才擔任泉寶公司董事。」、「（為何
    會擔任泉寶公司董事？）因為泉寶公司是我們家族的企業，
    股東大部分是我們家族的人，我是張萬傳的兒子，張舜良是
    我叔叔，我也持有泉寶公司的股份。」、「（證人與公鹿公
    司之關係為何？）我在公鹿公司上班，公鹿公司也是我們家
    族的企業，我從83年開始就擔任公鹿公司的副總經理，直到
    公司85年結束營運。」、「（是否認識吳儀賢？）認識，我
    擔任公鹿公司副總經理時，吳儀賢是公鹿公司的協理。」、
    「（83年到85年之間，泉寶公司與萬通銀行間的授信、貸款
    往來，是由何人處理？）因為我認識萬通銀行當時的襄理黃
    國賓，黃國賓知道泉寶公司是我們家族企業，跟我表示希望
    泉寶公司可以跟萬通銀行有業務上的往來，所以後來我就跟
    泉寶公司的會計說這件事，會計就有送資料給萬通銀行。」
    、「（跟萬通銀行貸款程序為何？）我們會先送公司董監事
    名冊、財務報表、資產負債表給萬通銀行，讓萬通銀行徵信
    是否核准借款及借款之額度，若同意借款，萬通銀行就會發
    函給泉寶公司。」、「（提供給萬通銀行的徵信資料，是否
    包括泉寶公司可提供之擔保品及保證人？）是。」、「（萬
    通銀行審核後，所核准貸款及貸款之額度，有無期間限制？
    ）有，期間是1 年。」、「（若1 年之內泉寶公司沒有動用
    萬通銀行所核准的貸款額度，1 年後要再向萬通銀行借款時
    ，是否需要重新提供資料給萬通銀行審核？）要，要重新提
    供資料給萬通銀行徵信。」、「【（提示本院卷第26頁萬通
    商業銀行函）此份函文是何意？】此為萬通銀行審核後，通
    知泉寶公司表示在1 年內可以向萬通銀行貸款最高額度3,60
    0 萬元之通知函。」、「【（提示本院卷第7 、8 頁授信約
    定書及授信保證書）此2 份文件是何意？】因為泉寶公司提
    供資料給萬通銀行徵信時，有表示被告可以擔任保證人，因
    此在萬通銀行經過徵信後，同意泉寶公司借款之額度，泉寶
    公司收到萬通銀行通知函後，就會辦理對保手續，所以被告
    才會簽立此授信約定書及授信保證書。」、「【提示本院卷
    第84頁萬通商業銀行函）此份函文是何意？】此份函文是因
    為萬通銀行所核准的貸款最高額度，效力只有1 年，1 年之
    後若泉寶公司還要再借款，就必須重新提供資料給萬通銀行
    審核，這份函文就是重新審核之後，萬通銀行同意泉寶公司
    在新的1 年的貸款最高額度。」、「（此次重新提供資料給
    萬通銀行審核時，有無向萬通銀行表示被告願意擔任貸款之
    保證人？）沒有，因為銀行通常都要求公司要提供董監事擔
    任保證人，而此時被告已經不是泉寶公司的董事了，所以泉
    寶公司提供資料給萬通銀行審核時，就沒有表示被告可以擔
    任借款的保證人。」、「（證人吳儀賢表示，關於泉寶公司
    與銀行間授信、貸款往來，都是由你先與萬通銀行接洽，初
    步內容談妥之後，再由他來彙整書面資料交予銀行，是否如
    此？）是。」、「【（提示本院卷第48頁借款申請書）此份
    借款申請書是何意？】此為84年時泉寶公司重新提供資料給
    萬通銀行審核貸款額度時，所提出的申請書。」、「（此份
    借款申請書與本院卷第84頁所附萬通商業銀行函，是否有關
    連？）借款申請書是泉寶公司向萬通銀行提出貸款申請，第
    84頁所附萬通銀行函，是萬通銀行核准的結果。」、「（在
    借款申請書上，連帶保證人張舜良、張萬傳、張德寬，是何
    意？）即表示若泉寶公司向萬通銀行借款時，張舜良、張萬
    傳、張德寬願意擔任連帶保證人。」、「（本次提供資料給
    萬通銀行審核，只有提供此三位保證人？）是，萬通銀行事
    先也有同意，因為我會先與萬通銀行協商，銀行同意之後我
    們才會送資料，因此萬通銀行此時已經知道被告劉基德不會
    擔任泉寶公司借款的保證人。」、「（萬通銀行此次審核之
    後，有無再與保證人重新簽立授信約定書及授信保證書？）
    有」等語（見本院卷第118-121頁）。
  3.互核前揭2 位證人所述，關於泉寶公司向萬通商業銀行貸款
    ，須先提出公司財務資料及可提供之擔保品、保證人，供萬
    通商業銀行審核，審核通過後，萬通商業銀行即發函泉寶公
    司告知核准貸款之額度、期間，且事後須再與保證人進行對
    保手續等情節，均大致相符，亦無何瑕疵或不合理之處，渠
    等證詞堪信非虛。又參諸萬通商業銀行於83年1 月10日通知
    泉寶公司之萬通高雄字第3 號函，其說明欄記載略為：「一
    貸款額度：循環額度新台幣乙類壹仟陸佰萬元、丙類貳仟萬
    元……三貸款期間：一年」等語（見本院卷第26頁）。泉寶
    公司於84年11月23日向萬通商業銀行出具借款申請書，其上
    勾選「展期」，並記載申請金額為「新台幣仟陸佰萬元」
    、連帶保證人為張舜良、張萬傳及張德寬等語（見本院卷第
    48 頁 ），而萬通商業銀行於84年12月5 日通知泉寶公司之
    萬通高雄字第357 號函，其說明欄記載略為：「一貸款額度
    ：循環額度新台幣仟陸佰萬元……三貸款期間：一年（每
    次一年）」等語（見本院卷第84頁）。堪認萬通商業銀行所
    核准泉寶公司之授信額度，其效力僅為1 年，泉寶公司如於
    1 年後欲再向萬通商業銀行借款，則須重新提出相關財務資
    料及可提供之擔保品、保證人，供萬通商業銀行審核是否通
    過，若審核通過，再進行保證人對保手續，否則泉寶公司亦
    無須向萬通商業銀行提出相同金額之「展期」借款申請書，
    萬通商業銀行之核准貸款函內就貸款期間亦無庸為「一年（
    每次一年）」之記載。
  4.依上所述，萬通商業銀行經審核後，於83年1 月10日以萬通
    高雄字第3 號函通知泉寶公司，同意泉寶公司之貸款額度為
    3,600 萬元，貸款期間為1 年，即表示泉寶公司於1 年內，
    最多可向萬通商業銀行動用之授信額度為3,600 萬元。證人
    吳儀賢、張博軒亦均證稱本次申請貸款時，有提供被告為保
    證人供萬通商業銀行審核等語。而萬通商業銀行本次審核通
    過後，被告方於83年1 月18日出具授信保證書予萬通商業銀
    行，表明於本金3,600 萬元之額度內，擔任泉寶公司之連帶
    保證人。另參以張舜良、張德寬2 人於83年1 月18日即與被
    告一同簽立授信保證書予萬通商業銀行，惟泉寶公司於84年
    11 月23 日提出予萬通商業銀行之「展期」借款申請書上，
    仍記載渠等為連帶保證人。則觀諸首開說明，依當事人之真
    意，顯然被告與萬通商業銀行所簽立系爭連帶保證契約之保
    證範圍，係以上開萬通商業銀行所核准泉寶公司之授信內容
    為限，亦即泉寶公司於將來1 年內，由萬通商業銀行授信金
    額在本金3,600 萬元範圍內，被告始應負連帶保證責任，尚
    不得拘泥於該授信保證書上有記載被告向萬通商業銀行保證
    泉寶公司於現在及將來，對萬通商業銀行所負之借款、票據
    、保證、損害賠償及其他一切債務等語，即逕謂被告所負之
    連帶保證責任，在時間上可超出上開範圍，否則泉寶公司即
    無須於再度向萬通商業銀行申請授信時，於借款申請書上又
    記載原先已簽立授信保證書之張舜良、張德寬為連帶保證人
    。據此，被告抗辯其僅就83年1 月18日簽立授信保證書後，
    泉寶公司於1 年期間內對萬通商業銀行所負債務，負連帶保
    證責任等語，即為可採。
  5.泉寶公司於84年11月23日再提出借款申請書予萬通商業銀行
    ，其上僅記載連帶保證人為張舜良、張萬傳及張德寬，萬通
    商業銀行復以84年12月5 日萬通高雄字第357 號函同意貸款
    額度為3,600 萬元，貸款期間為1 年。證人吳儀賢、張博軒
    均證稱：本次泉寶公司向萬通商業銀行申請貸款，因被告已
    非泉寶公司董事，因此並未向萬通商業銀行提出被告可擔任
    保證人等語。而萬通商業銀行審核後，以84年12月5 日萬通
    高雄字第357 號函通知泉寶公司，同意貸款額度為3,600 萬
    元，貸款期間為1 年。泉寶公司即在1 年期間內，先於85年
    4 月13日向萬通商業銀行申請開發國內即期信用狀，並由該
    行於同年月15日墊付1,600 萬元，另於85年5 月17日向萬通
    商業銀行借款2,000 萬元。泉寶公司該次向萬通商業銀行申
    請授信，雖經萬通商業銀行核准，且事後泉寶公司亦於1 年
    內動用額度由萬通商業銀行墊款及借款，惟泉寶公司於該次
    申請時，既未向萬通商業銀行表示被告可擔任保證人，而被
    告與萬通商業銀行所簽立前述連帶保證契約之範圍，亦不及
    於此，業據上述，且事後被告亦未再與萬通商業銀行簽立其
    他保證契約以保證系爭債務，則被告自無庸就泉寶公司積欠
    萬通商業銀行之系爭債務負連帶保證責任。原告主張被告應
    就系爭債務負連帶保證責任云云，尚無可採。
六、綜上所述，本件原告依消費借貸及連帶保證之法律關係，請
    求被告給付如附表二所示之本金、利息及違約金，非有理由
    ，應予駁回。
七、本件事證已臻明確，兩造其餘攻擊防禦方法及舉證，於判決
    結果已不生影響，爰不一一詳為論述，附此敘明。
八、據上論結，本件原告之訴為無理由，依民事訴訟法第78條，
    判決如主文。
中    華    民    國   100    年    5     月    25    日
                  民事第二庭    法  官  程士傑
正本係照原本作成。
如對判決上訴，須於判決送達後二十日內向本院提出上訴狀，其
未表明上訴理由者，應於提出上訴後二十日內向本院補提理由書
狀（均須按他造當事人之人數附繕本）。如委任律師提起上訴者
，應一併繳納上訴審裁判費。
中    華    民    國   100    年    5     月    26    日
                                書記官  李家維
附表一：
┌──┬───────┬──────────┬───────────────────┬─────┐
│    │              │利              息  │ 違               約                金│          │
│    │              ├───┬──────┼─────────┬─────────┤          │
│編號│本金（新台幣）│年利率│計算期間    │逾期在6 個月以內者│逾期超過6 個月者，│備      註│
│    │              │      │            │，另按左列利率百分│另按左列利率百分之│          │
│    │              │      │            │之10計付違約金    │20計付違約金      │          │
├──┼───────┼───┼──────┼─────────┼─────────┼─────┤
│１  │13,966,949元  │9.64％│85年8 月15日│85年9 月16日起至86│86年3 月16日起至清│原貸本金1,│
│    │              │      │起至清償日止│年3月15日止       │償日止            │600 萬元  │
├──┼───────┼───┼──────┼─────────┼─────────┼─────┤
│２  │18,739,717元  │9.64％│85年9 月17日│85年9 月18日起至86│86年3 月18日起至清│原貸本金2,│
│    │              │      │起至清償日止│年3 月17日止      │償日止            │000 萬元  │
└──┴───────┴───┴──────┴─────────┴─────────┴─────┘
附表二：
┌──┬───────┬──────────┬───────────────────┬─────┐
│    │              │利              息  │ 違               約                金│          │
│    │              ├───┬──────┼─────────┬─────────┤          │
│編號│本金（新台幣）│年利率│計算期間    │逾期在6 個月以內者│逾期超過6 個月者，│備      註│
│    │              │      │            │，另按左列利率百分│另按左列利率百分之│          │
│    │              │      │            │之10計付違約金    │20計付違約金      │          │
├──┼───────┼───┼──────┼─────────┼─────────┼─────┤
│１  │13,966,949元  │9.64％│85年8 月16日│85年9 月17日起至86│86年3 月17日起至清│原貸本金1,│
│    │              │      │起至清償日止│年3 月16日止      │償日止            │600 萬元  │
├──┼───────┼───┼──────┼─────────┼─────────┼─────┤
│２  │18,739,717元  │9.64％│85年9 月17日│85年9 月19日起至86│86年3 月19日起至清│原貸本金2,│
│    │              │      │起至清償日止│年3 月18日止      │償日止            │000 萬元  │
└──┴───────┴───┴──────┴─────────┴─────────┴─────┘